【裁判字號】    90,訴,7
【裁判日期】    900608
【裁判案由】    偽造文書等
【裁判全文】
臺灣雲林地方法院刑事判決                                九十年度訴字第七號
    公  訴  人  臺灣雲林地方法院檢察署檢察官
    被      告  子○○
                乙○○
右列被告等因偽造文書案件，經檢察官提起公訴（八十九年度偵字第三０四二號），
本院判決如左：
    主  文
子○○、乙○○共同行使偽造之私文書，足以生損害於公眾及他人，子○○處有期徒
刑貳年，乙○○處有期徒刑壹年陸月。
    事  實
一、子○○與乙○○為連襟關係，子○○有妨害公務、妨害自由、殺人未遂等多項前
    科，乙○○有偽造文書、違反水利法等前科，均素行不良。子○○之父親張權興
    於民國（下同）八十二年一月十九日去世，留有龐大遺產，經所有繼承人協議結
    果，三名女兒同拋棄繼承或僅分配一點點建地做補償，其餘建地及田地應由母親
    及兒子四房均分，並應將遺產中斗六市○○○段保長小段一一六三號之一、斗
    六市○○○段保長小段一一六四號、斗六市○○○段保長小段一一六五號、
    斗六市○○○段保長小段一二四０號等四筆田地，劃作五分，交由子○○出面
    辦理繼承事務。待全體繼承人將印鑑證明及印鑑章交付子○○後，子○○竟意圖
    自己不法所有，由子○○與其弟壬○○（未經起訴）及經營代書業務之連襟乙○○三人，於八十三年一月間，在乙○○位於雲林縣古坑鄉○○村○○路一四四號
    之三住家中，本於共同犯意聯絡，由乙○○書寫不實的「遺產分割繼承契約書」
    並加蓋印章，將上開四筆土地獨分給子○○，再將該契約書及相關過戶文件交由
    壬○○，於八十三年五月十二日，前往斗六地政事務所送件辦理遺產過戶，向該
    所公務人員行使之，使該所公務人員將此不實之事項登載於土地登記簿上，均足
    生損害於管理之正確性及其他繼承人。待八十八年間，子○○委託仲介公司將上
    開第一一六三號、一一六四號、一一六五號三筆土地出售，而在三筆土地上插牌
    子要出售，其他繼承人驚覺有異，向地政機關申請閱覽後，始知上情。而子○○
    仍於八十八年十月間將上開三筆土地以新台幣（下同）二千五百萬出售不知情之
    林碧惠，並將同地段一二四０號田地向臺南區中小企業銀行抵押貸款一千萬元，
    子○○將所得款項獨吞，損害其他繼承人權益。
二、案經丙○○○、癸○○、丑○○訴由臺灣雲林地方法院檢察署檢察官偵查起訴。
    理  由
一、訊之被告子○○雖然承認上開土地之過戶細節均為事實，但否認有何犯行，辯稱
    ：因為父親生前沒分給我土地，所以全體繼承人才同意要給我那些土地，我並沒
    有多分財產云云。另訊之被告乙○○雖然承認書寫該「遺產分割繼承契約書」，
    但亦否認有何犯行，辯稱：是子○○與壬○○到我事務所委託我辦，是子○○要
    我這樣寫，我並沒有蓋任何繼承人印鑑章，我事後有徵詢每個繼承人同意，他們
    每人都有到我事務所來云云。經查對相關證據如后：
二、被告子○○部分：
（一）前揭事實業經告訴人丙○○○、癸○○、丑○○指訴綦詳，及證人（其他繼承
      人）辛○○、己○○、戊○○、庚○○等人證述明確。並有聲請土地登記申請
      書、登記清冊、繼承系統表、遺產稅繳清證明、遺產分割繼承契約書、印鑑證
      明、戶籍謄本、土地登記謄本、遺產稅申報資料等在卷足資佐證。告訴人及證
      人均指稱：之前未曾看過系爭「遺產分割繼承契約書」，而且也沒同意這樣分
      ，而且不曾去過乙○○事務所，乙○○也未曾徵詢我們的意見等語（九十年三
      月二日訊問筆錄）。顯見被告子○○辦理遺產分割時，確實未經其他繼承人同
      意。
（二）被繼承人張權興與告訴人丙○○○夫妻，原育有四個兒子、三個女兒，但長子
      張憲政於六十四年間車禍死亡，故由孫女丑○○及辛○○代位繼承。而三名出
      嫁的女兒己○○、戊○○、庚○○在本院審理中已經證稱：當初有拋棄繼承或
      只要求一點點建地補償，就不過問其他財產事宜等語（九十年三月二日訊問筆
      錄），核與台灣民間出嫁女兒不分產之習慣相符。大房丁○○（後過繼為癸○○養女）、二房癸○○、四房壬○○在被繼承人生前已分得部分田地，確實三
      房之被告子○○沒有預先分得財產。告訴人丙○○○指稱：子○○在其父親生
      前就在外胡作非為，其父親還花了二百多萬元擺平他的事，所以才不放心先分
      給他，其父親生前有交代，斗六市○○○段瓦厝子小段七十九號、及七十九之
      二號田第要獨分給子○○，但是其他田地及建地要每房平分，斗六市○○路店
      面的租金要給我收，但子○○把房租全部拿去，都沒給我，也沒給我生活費等
      語（九十年二月七日、三月二日、三月二十三日訊問筆錄）。參照被告子○○
      有妨害公務、妨害自由、殺人未遂等多項前科；以及若將斗六市○○○段瓦厝
      子小段七十九號、及七十九之二號田及加計父親為子○○支付二百萬元，經核
      與二房癸○○、四房壬○○所預分土地價值約略相當；並且其他重要建地及房
      屋均平分給四房，衡情應無該四筆農地獨分給子○○之理，因此堪信告訴人丙○○○所述屬實。再將各房預分財產及依系爭分割書所分現況，均以繼承時八
      十二年公告地價核算結果（如附表），子○○一人多分八百萬元以上（尚未加
      計父親支付之二百多萬元）。衡情告訴人丙○○○為被告子○○之親生母親，
      若非對於兒子已經忍無可忍，豈願意到法庭上控告親生兒子？而被繼承人張權
      興家族人口眾多，食指浩繁，兄弟錙銖必較本屬常情，鮮有奉送大片土地獨厚
      一人之理。故而被告子○○所辯：是全體繼承人要給我那些土地云云，乃荒謬
      無稽之詞。
（三）又本案之遺產稅申報，均係由被告子○○一人代表申報，且所有與代徵機關往
      來公文送達，均以被告子○○為送達代收人，有斗六市公所九十年四月十七日
      九０斗六市財字第八二五一號函所附申報資料可稽。而繳納遺產稅所需三百三
      十餘萬現金，雖係以告訴人癸○○在父親生前受贈之斗六市○○○段瓦厝子小
      段第四六三、四六四地號土地向合作金庫斗六支庫抵押取得，但該土地抵押登
      記，卻係由被告子○○之妻舅鐘明學辦理相關代書事務，有該抵押登記申請書
      影本附卷可稽。顯見全部辦理遺產稅申報及繳納事宜，均係由被告子○○一人
      所為。而告訴人癸○○及證人丁○○，雖然曾經向合作金庫辦理抵押借款，但
      據其指稱：因子○○有向我們說總數約四百萬元，其實我們根本不知道土地是
      如何分的（八十年五月九日訊問筆錄），因為被告子○○委託其妻舅鐘明學辦
      理貸款抵押事宜，癸○○及丁○○受指示前往簽約貸款，不過問如何核算之細
      節，亦屬常情。故而堪信告訴人癸○○當時確實不知被告子○○偽造「遺產分
      割繼承契約書」之事。
（四）綜上所述，被告子○○未經其他繼承人同意，偽造系爭分割書，將遺產中斗六
      市○○○段保長小段一一六三號之一、第一一六四號、第一一六五號、第一
      二四０號等四筆田地，獨分給自己，又使公務登載不實之犯行，事證明確，已
      可認定。
三、被告乙○○部分：
（一）關於書寫系爭「遺產分割繼承契約書」之過程，乙○○在警訊中及檢察官偵訊
      中，均供稱：所有繼承人均到我住處協調之後，由子○○提出遺產分配表，供
      我據實填寫云云（八十九年六月二十日警訊筆錄，偵查卷第二十五頁）。然而
      在本院審理中又翻異前供，改稱：是子○○、壬○○到我家來，是子○○告訴
      我要這樣寫，我事後有徵詢每個繼承人的同意，後來他們每人均有到我事務所
      來云云（九十年二月七日訊問筆錄）。究竟系爭分割契約書書寫時，全體繼承
      人有無在場？被告乙○○先後辯解已有矛盾，而告訴人及其他繼承人均否認有
      到被告乙○○家中已如前述，且恆諸常情，系爭分割契約書既然已經寫好，而
      且已經送件辦理過戶，其他繼承人何須再到乙○○家中商談繼承事宜？
（二）被告子○○在偵查及本院審理中均供稱：印章都是乙○○蓋的等語（偵查卷第
      二十五頁、九十年五月九日訊問筆錄），核與另共犯壬○○在偵查中供稱「分
      割書上的所有印鑑章都是我交給代書（即乙○○）」等語（偵查卷第四十一頁
      ）相符，堪信確實由乙○○蓋上所有印鑑章。
（三）乙○○辯稱：「在寫契約書之前，於一至二月間，子○○及其母親曾分別到過
      我事務所來告訴我，有關本件遺產分割事宜。我是在他們將遺產稅之完稅證明
      拿給我後，再根據該資料，寫下那張分割協議書」（九十年五月二十五日審判
      筆錄）因此辯稱書寫分割書時才知道要由子○○一人繼承農地之作法云云，然
      而係爭土地之遺產稅申報書為乙○○筆跡，於八十二年九月二日送件，而當時
      已經計算好扣除農地一人繼承繼續耕作之扣除額，故而乙○○至少在遺產稅申
      報前就已經瞭解子○○將一人繼承農地之手法，竟然還辯稱是完稅後才知道，
      此乃屬卸責之詞，意在掩飾自己與子○○共謀偽造文書之事實，彰彰甚明。
（四）按系爭遺產過戶當時，依據遺產及贈與稅法第十七條第一項第五款，由有自耕
      能力之一人繼續耕作五年，可免徵遺產稅。故而系爭四筆農地過戶給被告子○○一人，確實有節稅之功用。被告乙○○在偵查及審判中均稱當初是為了節稅
      才由子○○一人繼承。而被告乙○○身為代書，此節稅方法必然出於其建議，
      故而被告乙○○確實有共同偽造文書，及使公務登載不實之犯行，事證明確，
      已可認定。
四、核被告子○○、乙○○所為，係犯刑法第二百十六條之行使第二百十條偽造私文
    書罪、及刑法第二百十四條之行使使公務員登載不實罪。被告子○○、乙○○與
    壬○○三人間有犯意聯絡與行為分擔，均為共同正犯。被告二人所犯行使偽造私
    文書罪與使公務員登載不實罪間，有方法目的之牽連關係，為牽連犯，應從一重
    之行使偽造私文書罪處斷。另偽造「遺產分割繼承契約書」之低度行為，被高度
    之行使行為吸收，不另論罪，應予敘明。爰審酌被告子○○與乙○○均有多項前
    科，素行不良，又被告子○○貪圖家產不惜加害手足及母親之惡劣動機、被告乙○○為協助連襟子○○取得財產，竟違背代書專業良知偽造文書，二人均惡性非
    輕，又犯罪所得高達三千餘萬元，所生損害巨大，被告子○○拒不償還其他繼承
    人，犯後態度不佳等一切情狀，量處如主文所示之刑。另偽造之遺產分割繼承契
    約書一份，雖屬犯罪所用之工具，但已交付土地登記機關作為申請附件，已非被
    告所有，不諭知沒收。另壬○○部分，應由檢察官另行偵查，併此敘明。
據上論斷，應依刑事訴訟法第二百九十九條第一項前段，刑法二十八條、第二百十六
條、二百十條、第二百十四條、第五十五條、罰金罰高標準條例第一條前段，判決如
主文。
本案經檢察官甲○○到庭執行職務。
中      華      民      國      九十      年      六      月      八    日
                                         臺灣雲林地方法院刑事第一庭
                                             審判長法官
                                             法      官
                                             法      官
如不服本判決，應於送達後十日內向本院提出上訴狀。（須附繕本）
附錄本判決論罪科刑條文
中華民國刑法第二百一十四條
明知為不實之事項，而使公務員登載於職務上所掌之公文書，足以生損害
於公眾或他人者，處三年以下有期徒刑、拘役或五百元以下罰金。
中華民國刑法第二百一十條
偽造、變造私文書，足以生損害於公眾或他人者，處五年以下有期徒刑。
中華民國刑法第二百一十六條
行使第二百十條至第二百十五條之文書者，依偽造、變造文書或登載不實
事項或使登載不實事項之規定處斷。
附表：
┌─────┬──────────────────┬────┬──────
│繼承人    │遺產                                │  公頃  │82年公告價值
├─────┼──────────────────┼────┼──────
│ 丙○○○ │斗六市○○○段保長小段12之3號 建  │0.0581  │2.568.482
│ （母）   │                            5/14    │        │
│          │斗六市○○○段保長小段12之2號 建  │0.1175  │1.263.125
│          │                            1/4     │        │
│          │                                    │        │ 小計：
│          │                                    │        │3.831.607
├─────┼──────────────────┼────┼──────
│ 辛○○   │斗六市○○段保長小段12號 建 1/16  │0.02565 │  275.737
│ 丑○○   │斗六市○○○段瓦厝子小段92號 建 1/16│0.024   │  108.000
│ （大房） │斗六市○○段161之15號 建   1/4      │0.0021  │3.465.000
│          │斗六市○○○段保長小段12之4號 建  │0.0010  │   10.750
│          │                            1/4     │        │
│          │斗六市○○○段瓦厝子小段89之2號 道  │0.00425 │   76.500
│          │                            1/8     │        │
│          │斗六市○○○段瓦厝子小段91之1號 道  │0.001   │   18.000
││                            1/16    │        │
│          │斗六市○○○段瓦厝子小段91之2號道   │0.00008 │    1.462
│          │                            1/16    │        │
│          │斗六市○○○段瓦厝子小段91號 建     │0.01146 │  206.293
│          │                     413/16000      │        │
│          │斗六市○○路五號房屋1/4             │        │   29.100
│          │                                    │        │小計：
│          │                                    │        │4.190.842
│          ├──────────────────┼────┼──────
│丁○○    │斗六市○○○段瓦厝子小段522地號     │0.2888  │1.559.520
│          │（生前受贈）                        │        │總計：
│          │                                    │        │5.750.362
├─────┼──────────────────┼────┼──────
│ 己○○   │斗六市○○○段瓦厝子小段89之2號 道  │0.00425 │   76.500
│ （姐）   │                            1/8     │        │
│          │斗六市○○○段瓦厝子小段91之1號 道  │0.001   │   18.000
│          │                            1/16    │        │
│          │斗六市○○○段瓦厝子小段91之2號 道  │0.00008 │    1.462
│          │                            1/16    │        │ 小計：
│          │                                    │        │  95.962
├─────┼──────────────────┼────┼──────
│ 癸○○   │斗六市○○段長部小段12號 建 1/16  │0.02565 │  275.737
│ （兄）   │斗六市○○○段瓦厝子小段92號 建 1/16│0.024   │  108.000
│          │斗六市○○段161之15號 建   1/4      │0.0021  │3.465.000
│          │斗六市○○○段瓦厝子小段91號 建     │0.01146 │  206.293
│          │                     413/16000      │        │
│          │斗六市○○路五號房屋1/4             │        │   29.100
│    │                                    │        │ 小計：
│          │                                    │        │ 4.084.130
│          ├──────────────────┼────┼──────
│          │斗六市○○段保長小段1284地號      │0.0745  │  968.500
│          │斗六市○○○段瓦厝子小段463地號     │0.2363  │ 1.276.020
│          │斗六市○○○段瓦厝子小段464地號     │0.2298  │ 1.240.920
│          │（生前受贈）                        │        │ 小計：
│          │                                    │        │ 3.485.440
│          │                                    │        │ 總計：
│          │                                    │        │ 7.569.570
├─────┼──────────────────┼────┼──────
│ 子○○   │斗六市○○○段瓦厝子小段79號 田   全│  0.2028│  811.200
│ （被告） │斗六市○○○段瓦厝子小段79之2 田  全│  0.3231│1.292.400
│          │斗六市○○○段保長小段1163之1田 全│  0.2375│2.292.400
│          │斗六市○○○段保長小段1164號 田 全│  0.2626│2.494.700
│          │斗六市○○○段保長小段1165號 田 全│  0.3778│3.589.100
│          │斗六市○○○段保長小段1240號 田 全│  0.1575│2.047.500
│          │斗六市○○段保長小段12號建 1/16   │0.02565 │  275.737
│          │斗六市○○○段瓦厝子小段92號建 1/16 │0.024   │  108.000
│          │斗六市○○段161之15號建    1/4      │0.0021  │3.465.000
│          │斗六市○○○段瓦厝子小段91號 建     │0.01146 │  206.293
│          │                     413/16000      │        │
│          │斗六市○○路五號房屋1/4             │        │   29.100
│          │                                    │        │ 小計：
│          │                                    │        │16.611.430
├─────┼──────────────────┼────┼──────
│ 戊○○   │斗六市○○○段保長小段12之3號 建  │0.0119  │  513.696
│ （妹）   │                              1/14  │        │ 小計：
│          │                                    │        │  513.696
├─────┼──────────────────┼────┼──────
│ 庚○○   │斗六市○○○段保長小段12之3號 建  │0.0119  │  513.696
│ （妹）   │                              1/14  │        │ 小計：
│          │                                    │        │  513.696
├─────┼──────────────────┼────┼──────
│ 壬○○   │斗六市○○段保長小段12號 建 1/16  │0.02565 │  275.737
│ （弟）   │斗六市○○○段瓦厝子小段92號 建 1/16│0.024   │  108.000
│          │斗六市○○段161之15號建    1/4      │0.0021  │3.465.000
│          │斗六市○○○段瓦厝子小段91號 建     │0.01146 │  206.293
│          │                     413/16000      │        │
│          │斗六市○○路五號房屋1/4             │        │   29.100
│          │          │        │ 小計：
│          │                                    │        │ 4.084.130
│          ├──────────────────┼────┼──────
│          │斗六市○○○段保長小段1282地號    │0.0395  │  513.500
│          │斗六市○○○段保長小段1283地號    │0.0788  │1.024.400
│          │斗六市○○○段瓦厝子小段91號        │0.2083  │1.124.820
│          │斗六市○○○段瓦厝子小段407號       │0.2719  │1.468.260
│          │ （生前受贈）                       │        │  小計：
│          │                                    │        │4.130.980
│          │                                    │        │  總計：
│          │                                    │        │8.215.110
└─────┴──────────────────┴────┴──────


司法院資訊處製作；財團法人民間司法改革基金會備份。
